臺灣臺中地方法院民事判決　　　　　　 99年度重訴字第347號
原　　　告　　張寶傳
訴訟代理人　　王文聖律師
被　　　告　　張正森
訴訟代理人　　洪明儒律師
複　代理人　　吳宜星律師
受告知訴訟人　蘇中政
　　　　　　　蘇酩焜原名蘇中.
　　　　　　　蘇祺娞原名蘇淑.
　　　　　　　王碧霞
上列當事人間確認抵押權存在事件，本院於民國100年6月3日言
詞辯論終結，判決如下：
    主  文
確認第三人蘇中政、蘇酩焜（原名蘇中宏）、蘇祺娞（原名蘇淑
真）、王碧霞，對被告有附註所示抵押權擔保之新臺幣仟萬元
債權存在。
訴訟費用由被告負擔。
    事實及理由
一、原告起訴主張：
  (一)原告在訴外人蘇獎生前，對蘇獎享有借款債權，蘇獎
    於民國91年5月25日逝世，其所遺上開對原告之借款債務，
    依法應由其繼承人蘇中政、蘇酩焜（原名蘇中宏）、蘇祺媛
    （原名蘇淑真）、王碧霞4人共同繼承。又被告曾陸續向蘇
    獎借款新臺幣（下同）30,000,000元，並提供附表所示24
    筆土地，為蘇獎先後設定本金最高限額1,810,000元及擔
    保債權總金額30,000,000元之抵押權。嗣經原告聲請鈞院就
    上開2筆抵押債權及其從屬抵押權為強制執行，經鈞院分為
    99年度司執夏字第22290號執行事件受理，並核發執行命令
    ，將蘇獎之繼承人對被告之1,810,000元及30,000,000 元
    抵押債權及其從屬抵押權移轉予原告，經原告於99年6月9日
    辦理登記完畢。惟被告於99年6月4日具狀聲明異議，表示上
    開擔保債權總金額30,000,000元之抵押權（下稱系爭抵押權
    ）及抵押債權，均係被告與蘇獎通謀而為虛偽之意思表示
    云云，原告爰依強制執行法第120條規定，提起本件訴訟。
  (二)查被告與蘇獎曾於85年5月10日，訂立內容為「茲向蘇獎
    先生前陸續借款經85年5月10日清算後本金新臺幣25,907,
    000元整無誤，同意提供大雅鄉○○段及民生段733地號等23
    筆土地辦理抵押權設定30,000,000元整無誤，其餘新臺幣4,
    093,000元整辦理設定完畢後一次付清現金，特立此同意書
    為憑，立據人：張正森」之同意書；蘇獎嗣於85年6月5日
    ，就附表所示土地辦理系爭抵押權設定登記完畢，並於同年
    月8日匯款4,093,000元予被告，是被告與蘇獎間確實存在
    30,000,000元之債權債務關係。
  (三)被告雖抗辯：伊於72年間因支票退票，觸犯當時有效之票據
    法，遭法院判刑確定，故自斯時起即無任何投資理財行為，
    絕無可能於85年以前向蘇獎借款等語，惟被告因違反票據
    法而涉有刑責，與其是否向他人借貸，二者間本無必然邏輯
    關係；況被告曾提供附表所示土地，分別於：1.72年1月20
    日設定擔保債權總金額為800,000元之抵押權予訴外人曾健
    民，2.72年4月14日設定擔保債權總金額為650,000元之抵押
    權予訴外人陳自然，及3.77年7月29日設定本金最高限額2,7
    00,000元之抵押權予訴外人陳許月順，足見其所辯於72年後
    無任何投資理財行為云云，顯屬無稽。
  (四)被告復抗辯：伊因遭訴外人廖聖卿向鈞院提起85年度訴字第
    481號民事訴訟，請求伊清償債務，原告與蘇獎乃向伊建
    議虛偽設定系爭抵押權，以保全財產云云。惟廖聖卿在85年
    2月間對被告提起之上開訴訟，僅請求被告給付1,703,000元
    暨遲延利息，被告實無虛偽設定擔保金額高達30,000,000元
    之系爭抵押權予蘇獎之必要，況被告所有如附表所示土地
    ，早在廖聖卿起訴前之71至77年間，即已設定登記有6個順
    位之抵押權，凡此均足認被告此部分抗辯，與事理不合。再
    由原告所提原證7之會算表3紙，其上之「張正森」簽名，與
    上述被告不否認真正之同意書上簽名，經肉眼觀察，應係出
    於同一人之手，益見被告確曾向蘇獎借用30,000,000元，
    是被告所辯上情，要無可採。
  (五)並聲明：如主文第1項所示。
二、被告抗辯：
  (一)被告因支票於71年12月31日退票，在72年間，經鈞院依據當
    時有效之票據法第141條規定，判處罪刑確定，且因無力支
    付罰金金額，而入監執行拘役或易服勞役；於減刑出獄後，
    復因謀生不易而輾轉遷徙，幾近於窮困潦倒，故自72年以後
    並無任何投資理財行為，更無向蘇獎借款將近26,000,000
    元之可能，故原告所提上開同意書之內容，自非事實。
  (二)被告於85年4月間，遭訴外人廖聖卿向鈞院起訴，請求清償
    債務；原告因而夥同蘇獎向被告表示：為避免被告名下財
    產，因該訴訟敗訴致遭廖聖卿查封拍賣一空，被告最好同意
    將附表所示土地為蘇獎虛偽設定抵押權，日後縱廖聖卿獲
    鈞院判決勝訴確定，對上開土地聲請強制執行，被告尚可藉
    由蘇獎以抵押債權人身分參與分配價金，取回部分金錢。
    被告因誤信蘇獎與原告所言，方同意由原告之妻即訴外人
    黃雪珠代理，以上開土地為蘇獎設定虛偽之系爭抵押權。
    蘇獎與原告為取信於人，製造被告確實向蘇獎借款之假
    象，意欲創造借款之資金流程，惟因蘇獎當時財力有限，
    僅能提供4,093,000元，故要求被告於85年6月7日至臺中市
    第八信用合作社開設帳戶，蘇獎則於翌日匯款4,093,000
    元至該帳戶，並於同日向被告取得該帳戶存摺及預先蓋妥印
    鑑章之取款條，其後於該日自該帳戶提領990,000元，另於
    同年月10日提領800,000元及950,000元，再於同年月11日提
    領500,000元與85,000元，復由被告於同年月12日陪同其至
    上開信用合作社，由被告書寫取款條，自該帳戶提領770,00
    0元後交給蘇獎，故蘇獎已將該4,093,000元全數取回。
  (三)又蘇獎曾向被告表示：因其係台糖之公職人員，倘有設定
    虛偽抵押權之情事，將影響其在台糖之職務，為使他人無法
    查知系爭抵押權係屬虛偽設定之情，遂由原告製造被告曾向
    蘇獎借款之假象，即原告所提原證7之會算表3紙。被告對
    該會算表上之簽名是否係其親筆所為，因年代久遠，已不復
    記憶；惟該會算表內容，有以下諸多不實之處，要不足以證
    明被告對蘇獎負有30,000,000元之債務：
  1.第1紙會算表第1、2點均記載：抵押1,810,000元，日期卻分
    別為77年7月15日及77年9月20日，姑且不論被告是否確曾設
    定前開擔保債權總金額為1,810,000元之抵押權予蘇獎，
    並向其借得同額款項，然該會算表竟將同一筆1,810,000元
    之借款記載為2筆，已足見其內容之虛偽不實。
  2.第1紙會算表第3、4點所載金額2,700,000元及400,000元，
    應係被告分別於77年7月22日及72年1月26日，以附表所示土
    地，為陳許月順設定抵押權後，向陳許月順所借款項，該2
    筆借款根本非被告與蘇獎間之債權債務關係，卻被列入上
    開會算表中，益見該會算表為不實。
  3.第1紙會算表第5點所載金額910,000元之借款，依第2紙會算
    表所載「72年度促字第4841，910,000元」觀之，或係由此
    而來，惟該支付命令所載債權為何？是否係蘇獎與被告間
    之債權債務關係？原告未舉證以實其說，難認被告確有積欠
    蘇獎此筆債務。
  4.第1紙會算表第6至11點所載金額合計940,000元，惟第2紙會
    算表就此6項金額又記載為債權塗銷970,000元，且原告未提
    出證據證明被告曾向蘇獎借用該等款項，不得僅憑該會算
    表，即認蘇獎對被告有該等債權存在。
  5.第1紙會算表第5至13點之借款，時間均在71年至75年間，惟
    同紙會算表第1、2點所載被告於77年7月間向蘇獎所借1,8
    10,000元抵押債權，倘屬真實，何以於77年間會算時，未將
    該抵押借款與第5至13點之借款一併列入計算，卻遲至85年
    間，始將所有款項計入？由此更徵該會算表所列蘇獎對被
    告之借款債務，並不存在。
  6.第1紙會算表所載第12、13點之金額，依第2紙會算表所載，
    係由訴外人李世明、陳新品代墊，惟原告並未說明該2訴外
    人究為何人，亦無法證明該2筆借款債務係存在被告與蘇獎
    ，則該會算表所載被告對蘇獎所負該2筆債務，亦屬不
    實。
  7.第1紙會算表所列利息總額應為16,638,300元，惟第3紙會算
    表記載之利息金額為16,437,300元，二者差距達2,010,000
    元之多，蘇獎既對第1紙會算表編號6、7、10、11等未達1
    00,000元之小額債權均斤斤計較，該會算表竟出現上述利息
    加總之錯誤，自值存疑，應係其與被告為湊足30,000,000元
    之整數，始故意誤算利息之總金額，由此益見該會算表之記
    載係屬虛偽；況且，蘇獎將該16,437,000元之利息計入系
    爭抵押權之擔保債權額後，再計算利息，亦有違民法第207
    條第1項前段規定。
  (四)綜上所述，系爭抵押權之擔保債權並不存在，原告提起本件
    訴訟，為無理由，並聲明：駁回原告之訴。
三、原告曾依強制執行法第120條第2項規定，聲請本院將其提起
    本件訴訟之事，告知本院99年度司執夏字第22290號強制執
    行事件之債務人蘇中政、蘇酩焜、蘇祺娞及王碧霞，惟其4人
    受告知後，並未到庭或具狀作何陳述。
四、以下事實為兩造所不爭執，核與原告提出之附表所示土地登
    記謄本、臺灣雲林地方法院債權憑證、本院執行命令、同意
    書及臺灣銀行匯出匯款回條聯等相符，堪信為真實：
  (一)被告曾提供其所有如附表所示土地，為訴外人蘇獎設定系
    爭抵押權，並於85年6月5日辦理抵押權登記完畢。蘇獎於
    91年5月25日死亡，遺有繼承人蘇中政、蘇酩焜、蘇祺媛及
    王碧霞4人。
  (二)原告在蘇獎生前對其有借款債權，經本院91年度重訴字第
    1316號民事判決蘇獎之繼承人蘇中政、蘇酩焜、蘇祺娞及
    王碧霞應在繼承其遺產範圍內，對原告負清償責任確定。原
    告嗣持臺灣雲林地方法院依上開確定判決換發之債權憑證為
    執行名義，聲請本院以99年度司執夏字第22290號執行事件
    ，就蘇中政、蘇酩焜、蘇祺娞及王碧霞4人所繼承蘇獎對
    被告之30,000,000元抵押債權及其從屬之系爭抵押權為強制
    執行，經本院核發執行命令，將該30,000,000元債權及系爭
    抵押權移轉予原告，經原告於99年6月9日辦理登記完畢。
  (三)被告曾在內容為：「茲向蘇獎先生前陸續借款經85年5月
    10日清算後本金新臺幣25,907,000元整無誤，同意提供大雅
    鄉○○段及民生段733地號等23筆土地辦理抵押權設定3,000
    萬元整無誤，其餘新台幣4,093,000元整辦理設定完畢後一
    次付清現金，特立此同意書為憑，立據人：張正森」之同意
    書上簽名。
  (四)蘇獎曾於85年6月8日匯款4,093,000元，至被告在臺中市第
    八信用合作社開設之帳戶。
五、原告主張蘇獎生前對被告有30,000,000元借款債權，經被
    告同意設定系爭抵押權作為擔保等語，為被告所否認，並以
    前揭情詞置辯，則本件應審究之重點為：被告與蘇獎所為
    系爭抵押權設定登記，是否係通謀而為虛偽之意思表示？蘇
    獎對被告有無系爭抵押權擔保之30,000,000元債權存在？
    經查：
  (一)首按民事訴訟法第247條所謂即受確認判決之法律上利益，
    係指因法律關係之存否不明確，致原告在私法上之地位有受
    侵害之危險，而此項危險得以對於被告之確認判決除去之者
    而言，故確認法律關係成立或不成立之訴，苟具備前開要件
    ，即得謂有即受確認判決之法律上利益，縱其所求確認者為
    他人間之法律關係，亦非不得提起，最高法院著有42年臺上
    字第1031號判例可資參照。查原告為蘇中政、蘇酩焜、蘇祺
    娞及王碧霞4人之債權人，在聲請法院就其4人所繼承訴外人
    蘇獎對被告之30,000,000元債權及從屬之系爭抵押權為強
    制執行之際，經被告以上開債權與抵押權均係通謀虛偽意思
    表示為由，聲明異議，是兩造間對於系爭抵押權有無所擔保
    債權存在一事，存有爭議，此一法律關係之存否不明確，將
    導致原告可能無法順利經由本院就其債務人所繼承蘇獎對
    被告上開權利之強制執行程序，受償其債權，其在私法上之
    地位即有受侵害之危險，而此項危險得以法院對被告所為系
    爭抵押權所擔保債權存在之確認判決除去，故應認原告就本
    件訴訟有即受確認判決之法律上利益，合先敘明。
  (二)次按抵押權為從物權，以其擔保之債權於該抵押權擔保期間
    存在為發生之要件，契約當事人間除以債權之發生為停止條
    件，或約定就將來應發生之債權而設定外，若所擔保之債權
    不存在或未發生，縱為抵押權之設定登記，仍難認其抵押權
    業已成立，此乃抵押權成立上（發生上）之從屬性。查系爭
    抵押權係一般抵押權，而非最高限額抵押權，揆諸前揭說明
    ，其成立係以登記權利人（即蘇獎）對於登記債務人（即
    被告）有擔保之債權存在為要件。而上開由被告親自簽名之
    同意書，已載明被告迄至85年5月10日止，向蘇獎陸續借
    款金額達25,907,000元，被告並同意以附表所示土地，為蘇
    獎設定系爭擔保金額為30,000,000元之抵押權，作為上述
    已發生之25,907,000元債權，及蘇獎承諾未來將貸予被告
    4,093,000元之擔保；且蘇獎亦確於系爭抵押權設定登記
    完畢後之85年6月8日，匯款4,093,000元至被告上開帳戶內
    ，足徵系爭抵押權乃被告在與蘇獎達成意思表示合致後所
    設定，且該抵押權確實有擔保債權存在。被告雖以：伊在72
    年間因支票遭退票，經本院依據當時有效之票據法第141條
    規定，判處罪刑確定且入監執行，於減刑出獄後，復因謀生
    不易而窮困潦倒，故自72年以後，即無任何投資理財行為，
    更無可能向蘇獎借款將近26,000,000元等語為由，抗辯上
    開同意書內容為不實等語，並提出本院刑事簡易判決影本17
    份為證。惟姑且不論被告於該同意書在85年5月10日作成時
    ，早已為成年人（按被告為30年4月10日生，參見附表所示
    土地登記謄本之土地所有權部記載），具有完全行為能力，
    倘其並未向蘇獎借用上開款項且同意設定系爭抵押權，要
    無自願在同意書上簽名之理；況被告既為附表所示24筆土地
    之所有人，其向金融機構申請開設之支票存款帳戶，縱因多
    次退票而被列為拒絕往來戶，其並非不可以土地作為擔保，
    向他人借款，此觀卷附附表編號4至16、18至24所示土地登
    記謄本顯示，被告於72年之後，尚曾以該等土地設定下述抵
    押權：1.72年1月20日設定擔保債權金額為800,000元之抵押
    權予訴外人曾健民，2.72年4月14日設定擔保債權金額為650
    ,000元之抵押權予訴外人陳自然，及3.77年7月29日設定本
    金最高限額2,700,000元之抵押權予證人陳許月順，及證人
    陳許月順於本院99年11月9日言詞辯論期日到庭時，結證稱
    ：「（問：）張正森的土地設定270萬元給你？（答：）有
    ，和蘇先生一起抵押的，設定給我。因為張正森向我借錢，
    才設定抵押給我的」等語，即可見一斑。故被告以其於72年
    後因票據信用不佳，無法從事投資理財為，抗辯其無可能向
    蘇獎借款，尚非可採。
  (三)被告另抗辯：伊因於85年4月間，遭訴外人廖聖卿向本院訴
    請清償債務，誤信原告與蘇獎所言：以附表所示土地為蘇
    獎虛偽設定抵押權，可免日後廖聖卿獲本院判決勝訴確定
    後，對上開土地聲請強制執行云云，方同意以上開土地為蘇
    獎設定虛偽之系爭抵押權；至於蘇獎匯入伊於臺中市第
    八信用合作社所開設帳戶之4,093,000元，係蘇獎為製造
    系爭抵押權確有擔保債權之假象所為，且蘇獎嗣後已要求
    伊陪同至該信用合作社取款，及交出該帳戶存摺與蓋妥印鑑
    章之取款條供其提款，分次將該4,093,000元取回等語，然
    亦為原告所否認。經查，訴外人廖聖卿在85年2月間，向本
    院對被告所提85年度訴字第841號民事訴訟，僅請求被告給
    付1,703,000元及法定遲延利息，業經本院調取該民事訴訟
    案卷查明；又附表編號1至3所示土地，在廖聖卿對被告提起
    上開民事訴訟前，即已設定登記權利人為證人陳許月順及訴
    外人王碧霞、擔保債權金額為400,000元之抵押權，編號4至
    24所示土地則已設定登記權利人為訴外人盧金玉、林瑞珠，
    擔保債權為本金最高限額1,600,000元之第1、2順位抵押權
    ，又編號4至16、18至24所示土地，另設定登記有前述(二)所
    示3筆抵押權，則該等土地縱經廖聖卿持法院確定判決聲請
    強制執行，其債權在上述各抵押權人優先受償後，有無獲得
    滿足之可能，已值存疑，被告稱為避免廖聖卿日後持上開另
    案之勝訴確定判決，對其財產強制執行，以資受償上述100
    餘萬元之普通債權，竟甘冒附表所示土地日後遭蘇獎以抵
    押權人身分聲請拍賣之風險，同意為蘇獎設定高達30,000
    ,000元之系爭抵押權，顯然違背常理，殊難採信。另依臺灣
    新光商業銀行股份有限公司99年11月16日（99）新光銀業務
    字第5082號函檢附之被告上開臺中市第八信用合作社帳戶交
    易傳票影本所示，該帳戶在85年6月8日被提領990,000元，
    另於同年月10日被提領800,000元及950,000元，再於同年月
    11日被提領500,000元與85,000元，復於同年月12日被提領
    770,000元，其取款條上均經被告簽名及蓋印鑑章。被告雖
    抗辯該等款項係由蘇獎持其預先交付之存摺及簽章妥當之
    取款條所提領，惟此與自金融機構帳戶內提款所需之存摺與
    印鑑章，以申請開設帳戶之人、或與其有親屬或其他信任關
    係之人保管持有為常態之經驗法則，顯不相符，且被告無法
    就其上述抗辯舉證以實其說，則其稱上開帳戶內之
    4,093,000元，係蘇獎為製造系爭抵押權有擔保債權存在
    之假象為存入，且其後已由蘇獎全數取回云云，自難遽予
    採憑。
  (四)再查，被告聲請訊問之證人陳許月順於本院99年11月9日言
    詞辯論期日到庭時，結證稱：伊因與被告、訴外人江連銘、
    陳瑞生、王碧霞、蘇獎等人合夥投資購買土地而認識被告
    ，因為以前購買農地必須有自耕農的身分，被告具有自耕農
    身分，所以購買的土地登記在被告名下，系爭抵押權是為了
    保障各合夥投資人的權益，由大家開會決定而虛偽設定的，
    實際上被告並未向蘇獎借款30,000,000元，當時開會的人
    包括伊、被告、吳淑禎、江連銘，蔡連發則是委託伊，是否
    有來，伊忘記了；該次開會有無書面資料，伊亦已不記得等
    語。另名證人吳淑禎於同日到庭結證稱：蘇獎是伊先生台
    糖的同事，伊與其他合夥人以蘇獎之妻名義購買土地，其
    他合夥人均未具名，蘇獎死亡後，各合夥人才將建地過戶
    ，農地部分，因為只有被告有自耕農身分，就登記在被告名
    下。蘇獎對我們說，被告有財務危機，附表所示土地已被
    設定很多債務，為保障我們投資的權益，大家就開會，設定
    系爭抵押權給蘇獎。開會沒有書面紀錄，只有口頭約定而
    已，當時伊曾提出質疑，蘇獎說可以存入現金在被告之戶
    頭，再提領出來，這樣法律上就有根據，其實蘇獎只是公
    務人員，也沒有什麼錢可借給被告，所以系爭抵押權是虛偽
    設定的，蘇獎並未借給被告30,000,000元。伊所說的大家
    開會決議，是指伊與陳許月順、林坤山等人開會，時間是在
    20 幾年前，時間不確定了，都是蘇獎與被告談好，再讓
    我們知道有這個訊息等語。又證人林坤山於本院99年12月7
    日言詞辯論期日到庭時，則結證稱：伊曾以隱名合夥方式，
    投資250,000元，與蘇獎合夥買賣土地；蘇獎與伊合夥
    買賣土地時，都是在台糖工作領薪水的，應該沒有多餘的錢
    借給別人；被告在85年6月5日為蘇獎設定之系爭抵押權，
    伊在台糖辦公室閒聊時，曾聽蘇獎說，該抵押權是虛偽設
    定的，至其目的，伊聽說是因為被告負債累累，為了要保障
    我們合夥人的權利所設定等語。惟上述3名證人證述：被告
    以附表所示土地為蘇獎虛偽設定系爭抵押權，其目的乃為
    保障與蘇獎及被告合夥投資買賣土地之合夥人權益等語，
    與被告抗辯其係為免訴外人廖聖卿持法院確定判決對其所有
    財產聲請強制執行，誤信原告與蘇獎之言，始虛偽設定系
    爭抵押權者，已屬不符。至證人陳許月順與吳淑禎雖均證稱
    ：合夥投資土地買賣之人曾就系爭抵押權之設定一事開會，
    並互稱對方曾參與該次會議，惟此與被告所辯系爭抵押權之
    設定係其聽信原告與蘇獎上述言詞而決定者，亦非符合；
    況該2人之證言，就被告與蘇獎決意虛偽設定該抵押權之
    過程（證人陳許月順證述設定系爭抵押權之事係開會決定，
    證人吳淑禎卻證陳系爭抵押權設定之事，乃蘇獎與被告談
    好後再知會合夥投資者）；及其他與會者尚有何人（證人陳
    許月順證稱有被告及江連銘，證人吳淑禎則證稱有林坤山）
    等情節，均有所出入，則該2名證人證稱上述合夥投資土地
    買賣之人，曾開會商議由被告與蘇獎通謀而虛偽設定系爭
    抵押權等情，是否真有其事，益值存疑。至於證人吳淑禎與
    林坤山證稱：蘇獎生前在台糖任職，應無資力借款予被告
    等語，無非係依據蘇獎之職業所為推測之詞，至於蘇獎
    在工作收入之外，有無其他因投資、繼承或其他來源所取得
    之資金，自該2證人上述證言並無法獲得證明，故尚難單憑
    其等前述臆測之詞，即認蘇獎並無力出借相當於系爭抵押
    權擔保債權額之金錢予被告。從而，以上3名證人之證言，
    仍不足以證明被告所辯：系爭抵押權之設定，乃被告與蘇獎
    出於通謀而為虛偽意思表示一節，係屬真實。
  (五)末查，原告為證明系爭抵押權係蘇獎與被告就其間陸續發
    生之借款債權債務，於85年5月10日進行會算後所設定，曾
    另提出會算表3紙（參見原告99年10月12民事呈報狀後附原
    證7），被告對其上之「張正森」簽名是否係其所為，雖表
    示已不復記憶，惟觀諸該等會算表上之「張正森」簽名，與
    被告自認為真正之前述同意書上簽名，及同為被告在85年間
    簽署前開取款條上之「張正森」3字，其筆勢、寫法均極為
    類似，以肉眼觀察即可辨認應係出自同一人之手，則原告主
    張該3紙會算表係由被告與蘇獎會算後在其上親自簽名等
    語，應堪採信。被告雖執本判決事實及理由第二項(三)所列1.
    至7.點，抗辯上述會算表所列各筆借款與利息，均屬不實等
    語。惟該等會算表若有被告所指與事實不符之處，被告在與
    蘇獎會算時，自當要求蘇獎更正，實無對明知為錯誤之
    會算結果，仍予簽名確認之理；是由被告與蘇獎會算當時
    ，對該等會算表內容未予爭執，即在其上簽名，顯見被告就
    該等會算表上所載其對蘇獎所負債務情形，亦予認同。被
    告既於在會算表上簽名後，始否認其內記載之真正，則以其
    方為實際與蘇獎就其間債權債務進行會算之人，對該等會
    算表內容之真實與否，較諸未參與會算之原告，理當更為知
    悉，依民事訴訟法第277條：「當事人主張有利於己之事實
    者，就其事實有舉證之責任。但法律別有規定，或依其情形
    顯失公平者，不在此限」規定，自應由被告就其所辯該等會
    算表之記載不符事實一事，負舉證責任，始符公平，被告抗
    辯應由原告就會算表內所列債權證明為真正，尚難採憑；惟
    被告就此既未能提出任何證據以實其說，其所辯該等會算表
    之內容為虛偽一節，自難遽信。又依系爭抵押權設定當時施
    行之民法第861條規定，約定利息與遲延利息均在抵押權擔
    保之範圍內，上開會算表第3紙所載被告對蘇獎所負借款
    原本與利息總計25,907,000元，加計蘇獎嗣後於85年6月8
    日借予被告之4,093,000元，恰為系爭抵押權擔保債權金額3
    0,000,000元，則蘇獎對被告如會算表所載之16,437,000
    元利息債權，自為系爭抵押權擔保效力所及，且無被告所稱
    違反民法第207條將利息滾入原本再生利息之違法情形；至
    會算表第1紙所列各筆借款債權之利息合計應為16,638,300
    元，雖高出第3紙會算表所載利息16,437,000元之金額達200
    餘萬元，惟其可能原因甚多，可能係計算錯誤，亦非無可能
    係蘇獎已同意免除被告部分利息債務；該會算結果既經被
    告確認無誤後簽名，則被告事後再以上開會算表第1紙所列
    利息加總結果，與第3紙會算表所載利息總額不符為由，指
    稱該會算表為虛偽不實，仍無足取。
六、綜上所述，原告主張：系爭抵押權所擔保訴外人蘇獎生前
    對被告之30,000,000元債權，確實存在等語，為可採信，被
    告抗辯：系爭抵押權之設定係其與蘇獎出於通謀而為虛偽
    之意思表示，該抵押權並無擔保債權存在云云，則非可採。
    從而，原告訴請確認蘇獎之繼承人即蘇中政、蘇酩焜、蘇
    祺娞及王碧霞，對被告有系爭抵押權擔保之30,000,000元債
    權存在，為有理由，應予准許。
七、本件事證已臻明確，兩造其餘攻擊防禦方法，經核均與判決
    結果無影響，爰不分別斟酌論述，附此敘明。
八、訴訟費用負擔之依據：民事訴訟法第78條。
中    華    民    國    100    年    6    月    24    日
                  民事第二庭    法  官  鍾啟煒
附註：抵押權標示：
登記日期：民國85年6月5日，權利人：蘇獎，債權範圍：全部
，權利價值：新臺幣30,000,000元，債務人：張正森，設定義務
人：張正森，設定權利範圍：如附表所示土地之權利範圍。
以上正本係照原本作成
如對本判決上訴，須於判決送達後20日內向本院提出上訴狀。如
委任律師提起上訴者，應一併繳納上訴審裁判費。
中    華    民    國    100    年    6    月    24    日
                                書記官